ACORDAO-COMPLETO-2513078

ACÓRDÃO 16645/2021 ATA 34/2021 - PRIMEIRA CÂMARA

VISTOS, relatados e discutidos estes autos de tomada de contas especial, instaurada em decorrência da falta de comprovação da aplicação dos recursos do Programa de Apoio aos Sistemas de Ensino para Atendimento à Educação de Jovens e Adultos (PEJA) , no exercício de 2005.
ACORDAM os Ministros do Tribunal de Contas da União, reunidos em Sessão da 1ª Câmara, diante das razões expostas pelo Relator, em:
9.1. julgar irregulares as contas do responsável Francisco Pereira Lima (XXX.632.183-XX) , com fundamento nos arts. 1º, inciso I, e 16, inciso III, alíneas "b" e "c", da Lei 8.443/1992, c/c com os arts. 1º, inciso I, e 209, incisos II e III, do RI/TCU;
9.2. condenar o responsável identificado no subitem anterior, com fundamento no art. 19, caput, da Lei 8.443/1992, c/c o art. 210 do RI/TCU, a pagar os valores identificados a seguir como débito, atualizados monetariamente e acrescidos dos juros de mora, calculados a partir das respectivas datas até o dia do efetivo pagamento, com abatimento da quantia indicada como crédito, e fixando-lhe o prazo de 15 (quinze) dias, contados da ciência, nos termos do art. 23, inciso III, alínea "a", da Lei 8.443/1992, c/c o art. 214, inciso III, alínea "a", do Regimento Interno do TCU, para que comprove perante este Tribunal o recolhimento do montante aos cofres do Fundo Nacional de Desenvolvimento da Educação (FNDE) :
	Valores originais (R$) 
	Datas das ocorrências
	Tipo

	  5.000,00
	18/1/2005
	Débito

	  5.000,00
	20/1/2005
	Débito

	  8.000,00
	24/2/2005
	Débito

	39.635,00
	27/6/2005
	Débito

	  6.030,70
	10/8/2005
	Débito

	16.207,16
	11/8/2005
	Débito

	  1.000,00
	15/8/2005
	Débito

	     209,65
	31/8/2005
	Débito

	  2.200,00
	2/9/2005
	Débito

	  8.899,44
	8/9/2005
	Débito

	  8.250,00
	9/9/2005
	Débito

	  5.000,00
	12/9/2005
	Débito

	  2.200,00
	14/9/2005
	Débito

	  2.000,00
	26/9/2005
	Débito

	       69,00
	30/9/2005
	Débito

	  7.000,00
	3/10/2005
	Débito

	10.000,37
	7/10/2005
	Débito

	17.534,88
	10/10/2005
	Débito

	       74,75
	31/10/2005
	Débito

	  5.522,00
	14/11/2005
	Débito

	       78,75
	30/11/2005
	Débito

	     582,94
	26/8/2005
	Crédito

9.3. autorizar, desde logo, nos termos do art. 28, inciso II, da Lei 8.443/1992, a cobrança judicial da dívida, caso não atendida a notificação;
9.4. autorizar, desde logo, caso solicitado e o processo não tenha sido remetido para cobrança judicial, o pagamento da dívida em até 36 (trinta e seis) parcelas mensais e consecutivas, observada a forma do art. 26 da Lei 8.443/1992, c/c o art. 217 do Regimento Interno do TCU, fixando-se o vencimento da primeira parcela em 15 (quinze) dias, a contar do recebimento da notificação, e o das demais a cada mês, devendo incidir sobre cada valor mensal os correspondentes acréscimos legais, na forma prevista na legislação em vigor, sem prejuízo de alertar o responsável de que a falta de comprovação do recolhimento de qualquer parcela implicará o vencimento antecipado do saldo devedor;
9.5. enviar cópia deste acórdão, acompanhado do relatório e voto, à Procuradoria da República no Estado do Maranhão, nos termos do § 3º do art. 16 da Lei 8.443/1992, c/c o § 7º do art. 209 do Regimento Interno do TCU, para as medidas que entender cabíveis;
9.6. dar ciência desta deliberação ao responsável e ao FNDE.

Tomada de contas especial referente à falta de comprovação das despesas com recursos do PEJA no ano de 2005.

Primeira Câmara

Prefeitura Municipal de Davinópolis/MA.

3. Responsável: Francisco Pereira Lima (XXX.632.183-XX), ex-prefeito.

13.1. Ministros presentes: Benjamin Zymler (na Presidência), Vital do Rêgo (Relator) e Jorge Oliveira.
13.2. Ministros-Substitutos presentes: Augusto Sherman Cavalcanti e Weder de Oliveira.

VITAL DO RÊGO

Trata-se de tomada de contas especial instaurada pelo Fundo Nacional de Desenvolvimento da Educação (FNDE) contra Francisco Pereira Lima, ex-prefeito de Davinópolis/MA, em decorrência da falta de comprovação da aplicação dos recursos do Programa de Apoio aos Sistemas de Ensino para Atendimento à Educação de Jovens e Adultos (Peja) , no exercício de 2005.
2.	Foi apontada como irregularidade a existência de diversas retiradas da conta específica do programa sem correspondência com a relação de pagamentos, além de despesas indevidas com tarifas bancárias.
3.	Ainda na fase interna, o responsável foi notificado pelo FNDE para justificar as ocorrências, mas não se manifestou.
4.	Neste Tribunal, a instrução preliminar da Secex/TCE observou que o demonstrativo de pagamentos constante da prestação de contas registra apenas três itens, que somam R$ 149.911,70 (há uma diferença de R$ 0,10) : i) folha de pagamento de uma única pessoa física (R$ 132.299,80) ; ii) "kit pedagógico p/ aluno" (R$ 6.290,00) ; e iii) "aquisição livros" (R$ 11.322,00) .
5.	Por outro lado, os extratos bancários revelam a emissão de 16 cheques (total de R$ 100.407,00) , mais 12 lançamentos a título de folha de pagamento (R$ 49.072,55) e 11 de tarifas diversas (R$ 432,15) , tendo havido também duas "devoluções" como "créditos" (R$ 582,94) , perfazendo R$ 149.328,76 em recursos geridos no ano de 2005.
6.	Conforme a unidade técnica, a única correlação exata entre o demonstrativo de pagamentos e os extratos se refere ao cheque de R$ 6.290,00, mas que, mesmo assim, não deve ser admitida como comprovação da despesa, em razão da ausência da nota fiscal respectiva. Tal entendimento, como mostra a Secex/TCE, tem apoio na jurisprudência do TCU, segundo a qual, embora a prestação de contas de programas como o Peja seja simplificada, uma vez instaurada a tomada de contas especial os comprovantes de despesas se tornam exigíveis (Acórdãos 3.047/2007 e 1.423/2008, da 1ª Câmara) .
7.	Desse modo, o ex-prefeito Francisco Pereira Lima foi citado pela "não comprovação da boa e regular aplicação dos recursos federais repassados no Programa de Apoio aos Sistemas de Ensino para Atendimento de Jovens e Adultos (Peja) , no exercício de 2005, em razão de divergência total entre a movimentação financeira e os documentos de despesa apresentados na prestação de contas." O débito, equivalente ao montante de recursos geridos, ficou em R$ 149.328,76.
8.	Tendo sido o ofício citatório enviado para o endereço do responsável, obtido no cadastro da Receita Federal, os Correios o devolveram com a informação "mudou-se". Outro ofício havia sido remetido à empresa em que o ex-prefeito figura como sócio, onde foi entregue, mas não houve resposta no prazo regimental.
9.	Por conseguinte, a Secex/TCE, com o aval do Ministério Público junto ao TCU, propôs que o responsável fosse considerado revel e suas contas julgadas irregulares, a teor do art. 16, inciso III, alíneas "b" e "c", da Lei 8.443/1992, com condenação ao pagamento do débito apurado, porém sem multa, dada a prescrição da pretensão punitiva, pelos critérios definidos pelo Acórdão 1441/2016-TCU-Plenário.
10.	Na minha primeira análise, verifiquei que, em outro processo (TC Processo 008.142/2017-3) , o mesmo responsável fora citado em endereço diverso, tendo apresentado defesa. Portanto, determinei que, no presente caso, a citação fosse refeita.
11.	Assim procedido, os Correios devolveram o ofício com a indicação "desconhecido". Enfim, foi realizada a citação por edital, sem que tenha sido respondida.
12.	Logo, ante a revelia do responsável, a Secex/TCE renovou sua proposta de julgamento pela irregularidade das contas e condenação em débito.
13.	No seu parecer final, o Ministério Público junto ao TCU mais uma vez colocou-se de acordo com a proposta da unidade técnica.
	É o relatório.

não há.

Procurador Júlio Marcelo de Oliveira.

TOMADA DE CONTAS ESPECIAL. PEJA. DISCORDÂNCIA ENTRE O DEMONSTRATIVO DE PAGAMENTOS E OS LANÇAMENTOS NA CONTA BANCÁRIA. NÃO COMPROVAÇÃO DAS DESPESAS. CITAÇÃO. REVELIA. CONTAS IRREGULARES. DÉBITO.

TOMADA DE CONTAS ESPECIAL (TCE)

Para o custeio do Programa de Apoio aos Sistemas de Ensino para Atendimento à Educação de Jovens e Adultos (Peja) , o FNDE transferiu ao município de Davinópolis/MA, em 2005, durante o primeiro ano do mandato do prefeito Francisco Pereira Lima, recursos no montante de R$ 131.041,60, que, somados aos R$ 18.371,69 já existentes na conta corrente, menos os R$ 84,53 deixados, resultaram em R$ 149.328,76 geridos no exercício.
2.	Na prestação de contas, assinada pelo mesmo prefeito, foram relacionados apenas três pagamentos, contrastando com a movimentação financeira evidenciada pelos extratos bancários, que demonstram ter havido dezenas de lançamentos (28 só em cheques e folha salarial) .
3.	Assim, está claro que o ex-prefeito não cumpriu com o seu dever de comprovar a aplicação dos recursos públicos, mesmo com a possibilidade de fazê-lo de forma simplificada, como ocorre com o Peja.
4.	Além disso, o responsável não ofereceu justificativas para o FNDE, nem elementos de defesa perante o TCU. Nesta Corte, antes da citação por edital, houve três tentativas de citá-lo em endereços diferentes, sendo que, num deles, de empresa da sua propriedade, o ofício foi efetivamente entregue. Não veio nenhuma resposta, contudo.
5.	Nesse contexto, a Secex/TCE propõe que o responsável seja tido como revel, com o consequente julgamento das suas contas pela irregularidade e condenação em débito pela totalidade dos valores geridos em 2005. Afasta, no entanto, a cominação de multa, em face da prescrição, nos termos do Acórdão 1441/2016-TCU-Plenário, uma vez que a última retirada da conta corrente aconteceu em 30/11/2005, enquanto a citação foi determinada em 7/5/2020, superando o prazo de 10 anos.
6.	No mesmo sentido é o parecer do Ministério Público junto ao TCU.
7.	De fato, a prestação de contas apresentada pelo ex-prefeito Francisco Pereira Lima é imensamente destoante da realidade descortinada pelos extratos bancários, não servindo ao propósito de comprovar a realização de despesas. Tamanha é a situação de desordem e falta de credibilidade que nem mesmo o único saque mediante cheque que confere com o demonstrativo de pagamentos fica apto a ser aprovado sem a anexação do correspondente comprovante emitido pelo fornecedor beneficiário do suposto pagamento (nota fiscal/recibo) .
8.	Como o responsável não se manifestou em sua defesa, embora tenha sido procurado e, enfim, citado por edital, não resta alternativa senão julgar suas contas irregulares e condená-lo em débito, conforme proposto na instrução. Confirmo também que a cominação de multa se tornou inviável pela prescrição no prazo decenal, mesmo considerando como dies a quo, no caso, a data final para a prestação de contas, em 31/3/2006.
	Diante do exposto, voto para que o Tribunal adote o acórdão que submeto a este Colegiado.
TCU, Sala das Sessões, em 28 de setembro de 2021.
Ministro VITAL DO RÊGO 
Relator